臺灣高等法院高雄分院刑事判決
111年度上訴字第367號
上  訴  人  
即  被  告  蔡昇廷



上  訴  人  
即  被  告  劉正男


上  訴  人  
即  被  告  黃國隆


上3 人共同 
選任辯護人  林宏政律師(法扶律師)
上列上訴人因傷害等案件，不服臺灣橋頭地方法院110年度訴字
第124號，中華民國111年2月8日第一審判決（起訴案號：臺灣橋
頭地方檢察署109年度偵字第7642號），提起上訴，本院判決如
下：
    主  文
原判決關於蔡昇廷、劉正男、黃國隆部分，均撤銷。
蔡昇廷共同犯傷害罪，處拘役參拾日，如易科罰金，以新臺幣壹
仟元折算壹日。
劉正男共同犯傷害罪，處拘役參拾日，如易科罰金，以新臺幣壹
仟元折算壹日。
黃國隆共同犯傷害罪，處拘役參拾伍日，如易科罰金，以新臺幣
壹仟元折算壹日。
    事  實
一、緣曾高明於民國109年4月29日17時許，在高雄市○○區○○路00
    0巷00○0號及25號前道路，因同巷23號空地停車問題與黃國
    隆發生爭執，其徒手拉扯黃國隆胸口衣領，致黃國隆跌倒在
    地而受有右手腕處擦傷(曾高明傷害部分，已據原審判刑確
    定)。蔡昇廷（黃國隆妹婿）及劉正男（黃國隆同事）因見
    曾高明將黃國隆壓制在地，遂共同基於傷害、強制之犯意聯
    絡，分別接續以徒手勒住、環抱或拉扯曾高明頸部、胸部、
    肩膀、手臂及腋下之方式強行架離曾高明，過程中曾高明另
    以口咬蔡昇廷左手腕致其受傷，嗣曾高明遭蔡昇廷、劉正男
    架住，黃國隆起身後復與蔡昇廷、劉正男共同基於上述傷害
    、強制之犯意聯絡，接續徒手拉、推及揮打曾高明數次，以
    強暴方式妨害曾高明行動自由之權利，並致曾高明受有頭部
    外上併右顳側瘀腫及左耳後瘀腫及擦傷、右眉及左上唇擦傷
    、頸部及上胸部多處挫擦傷、雙上臂擦傷、右腋下及左肩挫
    傷等傷害。
二、案經曾高明訴由高雄市政府警察局岡山分局報請臺灣橋頭地
    方檢察署檢察官偵查起訴。
    理  由
一、程序部分
　㈠原審被告曾高明於原審判決有罪後，未據上訴已確定。
  ㈡按被告以外之人於審判外之言詞或書面陳述，屬傳聞證據，
    原則上不得作為證據；惟按被告以外之人於審判外之陳述，
    雖不符刑事訴訟法第159條之1至第159條之4之規定，而經當
    事人於審判程序同意作為證據，法院審酌該言詞陳述或書面
    陳述作成時之情況，認為適當者，亦得為證據，刑事訴訟法
    第159條第1項、第159條之5第1項分別定有明文。查本判決
    所引用屬於傳聞證據之部分，均已依法踐行調查證據程序，
    且檢察官、辯護人及被告於本院審理時，均明示同意有證據
    能力（本院卷第112頁），基於尊重當事人對於傳聞證據之
    處分權，及證據資料愈豐富愈有助於真實發現之理念，本院
    審酌該等證據作成時情況，並無違法取證之瑕疵，且無顯不
    可信之情形，以之作為證據應屬適當，自均有證據能力。
二、認定犯罪事實所憑之證據及理由
    訊據上訴人即被告蔡昇廷、劉正男、黃國隆等3人均矢口否
    認有傷害或強制犯行，被告黃國隆辯稱：伊只有自衛動手撥
     開對方而已，並未出手推打曾高明；被告蔡昇廷、劉正男
    均辯稱：當時只是出手拉開曾高明、黃國隆，並未推打曾高
    明 云云。經查：
  ㈠上開事實，已據證人曾高明、曾啓洲於偵查及原審證述明確
    ，並有現場照片在卷可佐（警卷第63-65頁、原審卷一第105
    -115頁），而曾高明於案發日至國軍高雄總醫院左營分院急
    診，經診斷受有頭部外上併右顳側瘀腫及左耳後瘀腫及擦傷
    、右眉及左上唇擦傷、頸部及上胸部多處挫擦傷、雙上臂擦
    傷、右腋下及左肩挫傷等傷勢一情，亦有診斷證明書暨病歷
    、傷勢照片存卷可佐（警卷第57頁，原審卷二第87-107頁）
    。
  ㈡被告3人雖以上揭情詞置辯，惟查：　　
　1.證人即告訴人曾高明於原審證稱：【案發當天黃國隆可能覺
    得我找他麻煩，當時第一時間是劉正男先衝過來勒住我的脖
    子，是兩手環扣，接下來蔡昇廷用兩隻手勒住我的臉、耳朵
    、嘴巴附近，他們2人架住我至少有3分鐘以上，過程中黃國
    隆有過來推打我，我當時無法呼吸，且頭顱一直被敲打，我
    沒有辦法去打他們，因為我整個人被架住了無法反抗，當時
    有一隻手摀住我的嘴巴，我無法呼吸就把那隻手咬下去。我
    身上的傷是因為蔡昇廷、劉正男左右兩邊架著我，且頭部被
    敲因而受傷。我有驗傷單可以證明我所述與事實符合】等情
    (原審二卷第342-349頁)，核與證人即現場目擊證人曾啓洲
    於原審證稱：【當時曾高明被2個人勒住脖子無法動彈，劉
    正男的手臂很粗所以我有看到，蔡昇廷用左手拳頭打曾高明
    ，黃國隆除了出手打曾高明外，我要過去救我兒子時，也轉
    身打我致我摔倒在地】(原審卷二第419-420頁)等情相符。
　2.本院審酌曾高明案發日診斷證明書記載及照片顯示：曾高明
    因本案受有頭部外上併右顳側瘀腫及左耳後瘀腫及擦傷、右
    眉及左上唇擦傷、頸部及上胸部多處挫擦傷、雙上臂擦傷、
    右腋下及左肩挫傷，範圍遍及頭部、頸部、胸部等身體部位
    且傷勢不一，其中頭部傷勢亦非蔡昇廷、劉正男徒手架住曾
    高明之身體部位，堪認上述傷勢顯非單純肢體拉扯造成。被
    告3人既供陳蔡昇廷及劉正男係架住、抱住曾高明，且黃國
    隆亦自承當時對曾高明用力出手（原審卷二第316-317頁）
    ，顯見案發過程乃蔡昇廷及劉正男見曾高明曾將黃國隆壓制
    在地，遂分別徒手勒住、環抱或拉扯曾高明頸部、胸部、肩
    膀、手臂及腋下以強行架離曾高明，過程中曾高明以口咬傷
    蔡昇廷左手腕，嗣曾高明遭蔡昇廷、劉正男架住之際，僅有
    蔡昇廷、劉正男、黃國隆與曾高明在場，已可排除第三人在
    場攻擊曾高明之可能情況。是曾高明證稱：其所受傷害係因
    遭蔡昇廷、劉正男架住時，因黃國隆、蔡昇廷、劉正男分別
    以徒手勒住、環抱、拉扯或揮打其頭部、頸部、胸部、肩膀
    、手臂及腋下之舉致受有上述身體傷害，堪可認定。
　3.另由被告3人供述曾高明被架住、抱住過程，蔡昇廷出手扳
    、拉曾高明脖子，劉正男則自曾高明後方出力環抱肋骨、勒
    住脖子拖拉曾高明，過程中曾高明持續施力而不易架開等情
    ，均顯示曾高明不願任由蔡昇廷及劉正男架住之意，然其2
    人仍強行架住拖拉曾高明使其由黃國隆出手揮打，足證被告
    蔡昇廷、劉正男及黃國隆確有以上開強暴方式妨害曾高明行
    動自由之權利。
　4.按正當防衛必須對於現在不法之侵害始得為之，侵害業已過
    去，或無從分別何方為不法侵害之互毆行為，均不得主張防
    衛權，而衡之一般社會經驗法則，互毆係屬多數動作構成單
    純一罪而互為攻擊之傷害行為，縱令一方先行出手，而還擊
    之一方在客觀上苟非單純對於現在不法之侵害為必要排除之
    反擊行為，因其本即有傷害之犯意存在，則對其互為攻擊之
    還手反擊行為，自無主張防衛權之餘地（最高法院92年度台
    上字第3039號判決意旨參照）。又刑法之相續共同正犯，基
    於凡屬共同正犯，對於共同意思範圍內之行為均應負責之原
    則，共同犯罪之意思不以在實行犯罪行為前成立者為限，若
    了解最初行為者之意思而於實行犯罪中途發生共同意思而參
    與實行者，亦足成立；故對於發生共同犯意以前其他共同正
    犯所為之行為，苟有就既成條件加以利用而繼續共同實行犯
    罪之意思，則該行為即在共同意思範圍以內，應共同負責；
    且意思聯絡不限於事前有所協議或明示通謀為必要，相互間
    有默示合致亦包括在內。查：依被告蔡昇廷、劉正男前述對
    曾高明施力部位、手段及強度，非僅止於阻擋或排除曾高明
    拉扯黃國隆，且於黃國隆起身後仍繼續架住曾高明由黃國隆
    揮打，客觀上難認係單純勸阻曾高明藉以減少雙方肢體接觸
    暨避免後續衝突之解圍行為。被告黃國隆雖非自始參與蔡昇
    廷、劉正男前開傷害、強制犯罪過程，然其起身後因曾高明
    是時已遭蔡昇廷、劉正男架離而中止侵害行為，詎黃國隆仍
    利用該情狀出手拉、推及揮打曾高明，蔡昇廷、劉正男亦持
    續強行架住曾高明任由黃國隆毆打，憑此足徵黃國隆主觀上
    係與蔡昇廷、劉正男基於共同犯罪意思參與其中，尚非出於
    防衛自己或他人權利之意思為防衛行為，而係另圖報復之共
    同傷害及強制行為。是被告3人所為均與正當防衛要件不合
    。
  ㈢綜上所述，被告3人所辯均屬卸飾之詞，委無可採。本件事證
    明確，被告3人犯行洵堪認定，應依法論科。　
三、論罪：
　  被告蔡昇廷、劉正男、黃國隆3人所為，均係犯同法第277條
    第1項傷害罪、第304條第1項強制罪。被告3人就前開犯行有
    犯意聯絡與行為分擔，應論以共同正犯。又蔡昇廷、劉正男
    多次徒手勒住、環抱或拉扯曾高明頸部、胸部、肩膀、手臂
    及腋下，暨黃國隆數次徒手拉、推及揮打曾高明，分別係於
    密接時地實施且侵害同一法益，各行為間獨立性極為薄弱，
    依一般社會健全觀念難以強行分開，客觀上足認係單一行為
    之多次舉動，主觀上亦係基於單一犯意所為，應包括於一行
    為評價為接續犯而論以一罪；且其3人以一行為同時觸犯上
    開2罪名，為想像競合犯，應從一重論以傷害罪。
四、上訴論斷的理由：
　㈠原判決關於被告3人部分，認此部分罪證明確，予以論罪科刑
    ，固非無見；惟查：按量刑之輕重，固屬事實審法院得依職
    權自由裁量之事項，惟仍應受比例原則及公平原則之限制，
    否則其判決即非適法。刑事審判旨在實現刑罰權分配的正義
    ，故法院對有罪被告之科刑，應符合罪刑相當之原則，使輕
    重得宜，罰當其罪，以契合社會之法律感情，此所以刑法第
    57條明定科刑時應審酌一切情狀，尤應注意該條各款所列事
    項以為科刑輕重之標準（最高法院93年度台上字第5073號判
    決參照）。查本案雙方互為傷害事件，起因係曾高明對停車
    糾紛未能以理性方式尋求解決，先出手拉扯黃國隆致其跌倒
    受傷，而依現場照片及2人年籍資料觀之，曾高明較黃國隆
    年輕逾10歲，身材亦較魁梧，此時被告劉正男及蔡昇廷見狀
    過去救援黃國隆，雖其2人於過程中行為不符合正當防衛，
    業如前述，然被告3人之犯罪動機及緣由，仍應於量刑時酌
    以考量，始符合公平原則。原審對被告蔡昇廷、劉正男、黃
    國隆3人分別量處拘役50日、50日及55日，此量刑與曾高明
    所犯傷害2罪各處拘役20日，定應執行刑30日之情相較，顯
    有失衡，難認符合公平原則。被告3人上訴否認犯行雖無理
    由，然原判決既有上揭瑕疵，自應由本院就原判決關於被告
    3人部分撤銷改判。
　㈡爰審酌被告3人僅因細故，未能適度控制自身情緒，任意以上
    述方式傷害他人，所為不該，且犯後未能坦承犯行，迄今雙
    方猶未達成和解；兼衡被告3人犯行係因曾高明先對黃國隆
    出手拉扯胸口衣領，致黃國隆跌倒受傷，被告3人反擊過程
    始衍生後續傷害事件，另被告黃國隆為平息紛爭，於事故後
    已終止爭執土地之租約，並將置於上開土地的物品全數移除
    ，此有其提出相片3張在卷可參(本院卷第91-95頁)；復考量
    蔡昇廷、劉正男、黃國隆各自參與犯罪分工程度，曾高明受
    傷輕重情節；及被告蔡昇廷自陳國中畢業，現從事木業工作
    ，按日計酬，需扶養同住而有肢體障礙之太太；劉正男自陳
    高職畢業，現從事臨時工，未婚，需扶養同住母親；黃國隆
    自陳國中肄業，現從事臨時工，需扶養同住之母親及太太及
    起因緣自其本人，故涉案情節應較被告蔡昇廷、劉正男為重
    等一切情狀，分別量處如主文第2至4項所示之刑，並均諭知
    如易科罰金折算標準。
據上論結，應依刑事訴訟法第第369條第1項前段、第364條、第2
99條第1項前段，判決如主文。
本案經檢察官嚴維德提起公訴，檢察官吳茂松到庭執行職務。
中　　華　　民　　國　　111 　年　　8 　　月　　4 　　日
                  刑事第六庭    審判長法  官  李政庭
                                      法  官  王光照
                                      法  官  施柏宏
以上正本證明與原本無異。
如不服本判決應於收受本判決後20日內向本院提出上訴書狀，其
未敘述上訴理由者，並得於提起上訴後20日內向本院補提理由書
狀（均須按他造當事人之人數附繕本）「切勿逕送上級法院」。
中　　華　　民　　國　　111 　年　　8 　　月　　4 　　日
                                      書記官  沈怡瑩

附錄本判決論罪科刑法條：
刑法第277條第1項
傷害人之身體或健康者，處5年以下有期徒刑、拘役或50萬元以
下罰金。
刑法第304條第1項
以強暴、脅迫使人行無義務之事或妨害人行使權利者，處3年以
下有期徒刑、拘役或9千元以下罰金。